【裁判字號】    97,上訴,5618
【裁判日期】    980311
【裁判案由】    家暴殺人
【裁判全文】
臺灣高等法院刑事判決                97年度上訴字第5618號
上  訴  人
即  被  告  甲○○
選任辯護人  呂理胡律師
            唐永洪律師
上列上訴人因家暴殺人案件，不服臺灣新竹地方法院96年度重訴
字第4號，中華民國97年9月25日第一審判決（起訴案號：臺灣新
竹地方法院檢察署95年度偵字第6804號），提起上訴，本院判決
如下：
    主  文
原判決關於殺人部分撤銷。
甲○○殺人，處有期徒刑拾貳年。扣案之電源延長線壹條（已剪
成參段）沒收。
    事  實
一、緣甲○○與張秀英係夫妻，屬家庭暴力防治法第三條第一款
    所定之家庭成員關係，其等二人均有原住民血統，均係離婚
    後再婚，再婚後曾協議離婚後又再度結婚，並和甲○○與前
    妻所生之二子劉少卿、劉少隆，及甲○○與張秀英所生之女
    劉思吟共同居住於新竹縣關西鎮錦山里錦山九四號。甲○○
    酒後曾對張秀英實施家庭暴力行為，經張秀英向臺灣新竹地
    方法院聲請核發民事保護令，由同院於民國九十五年六月二
    十三日核發九十五年度家護字第一四三號民事通常保護令，
    命甲○○不得對張秀英實施身體或精神上不法侵害之行為，
    及不得為騷擾行為，上開通常保護令有效期間為十月，並業
    已合法送達與甲○○。
二、九十五年十一月二十七日前幾日，因甲○○之母住院，一個
    星期即需要花費新臺幣（下同）三萬元醫藥費，張秀英雖已
    交付五萬元與甲○○之母，但甲○○仍要張秀英領款墊付其
    餘醫藥費，待甲○○之兄弟姊妹拿錢給甲○○之母後，甲○
    ○再向其母取回所墊付之款項，然張秀英無法接受，持續好
    幾天就此叨念。九十五年十一月二十七日晚上六時許，甲○
    ○於下班後先至張秀英與前夫所生之女乙○○及張秀英之妹
    張秀香所經營位在新竹縣關西鎮台三線上之檳榔攤飲酒，其
    間張秀英因素來介意甲○○下班後未直接返家而晚歸或不歸
    ，見甲○○下班後仍未返家，即於當晚八、九時許致電乙○
    ○詢問甲○○是否在檳榔攤，乙○○乃將電話交給甲○○，
    但甲○○害怕張秀英叨念而不願接聽，乙○○遂將此情對張
    秀英據實以告，張秀英不滿甲○○那麼晚仍不回家，遂於當
    晚十時許，偕劉少隆、劉思吟自前揭住處搭乘計程車至檳榔
    攤，張秀英找到甲○○後亦與甲○○一同在檳榔攤飲酒，待
    了一會兒後，甲○○於當時已因飲用數瓶啤酒達不能安全駕
    駛動力交通工具之狀態下（血中酒精濃度為一百二十六點五
    ｍｇ／ｄｌ，惟未達精神障礙或心智缺陷狀態），猶於當晚
    近十一時許駕車搭載張秀英、劉少隆、劉思吟上路返回前揭
    錦山九四號住處（甲○○不能安全駕駛動力交通工具罪部分
    ，經原審判處罰金新臺幣六萬元，減為新臺幣三萬元確定）
    ，約二十分鐘至半個小時之車程中，甲○○與張秀英就上開
    墊付醫藥費之事大聲爭吵不休，繼至返抵家門，甲○○與張
    秀英仍為此吵得不可開交，劉少隆遂至房間喚醒業已入睡之
    劉少卿，要劉少卿居中勸架，劉少卿居中排解十多分鐘後，
    見甲○○、張秀英仍很激動，便將甲○○拉至劉少卿與劉少
    隆之房間，要雙方各自去睡覺，張秀英原本已被勸回自己房
    間，但仍不罷甘休，又跑進甲○○所在房間，將甲○○叫醒
    ，兩人又繼續爭吵，劉少卿見無法阻止兩人爭吵，也覺得很
    心煩，遂於當晚十一時五十分許帶著弟妹劉少隆、劉思吟至
    堂叔即鄰居周錦南家中躲避。甲○○於子女離家後，與張秀
    英爭吵越趨激烈，甲○○明知當時仍在通常保護令有效期間
    內，其不得對張秀英實施身體上不法侵害之行為，亦知以電
    源延長線繞頸之方式勒住人，極易使人窒息死亡，竟萌生殺
    意，在住處外曬衣棚下，持其所購日常放在曬衣棚供洗衣機
    使用、長約三八九公分之電源延長線一條，再以該條延長線
    連接插座那一端環繞張秀英頸部而猛力緊勒，而對張秀英實
    施身體上之不法侵害，雖張秀英對痛覺仍有反應而掙扎抵抗
    ，但無法掙脫，因而受有左手背無名指第二指節挫裂傷二×
    二公分、左手大拇指甲外翻、左手掌背瘀傷四×四公分、右
    手腕尺側挫裂傷約三公分長、右大腿及右膝擦傷最大徑各約
    三公分、右前額擦傷二×三公分、下頷線狀擦傷六公分長、
    零點五公分寬、頸部細狹索溝零點五公分寬，橫越頸前向後
    水平環繞至頸後等傷勢，並因外部壓迫頸部而當場窒息死亡
    ，甲○○見鑄成大錯畏罪心虛，乃以該延長線中段纏繞自己
    頸部數圈，將連接插頭那一端打結綁在曬衣棚木樑上後，以
    半跪姿上吊欲自縊。嗣於翌（二十八）日凌晨零時十分許，
    劉少卿、劉少隆與劉思吟返家時，在曬衣棚下發現張秀英右
    側躺臥於地上、甲○○則半跪姿懸吊於曬衣棚木樑，劉少卿
    立即徒手欲解開甲○○頸部延長線不成，乃要劉少隆至廚房
    拿取菜刀，再由劉少卿持菜刀割斷甲○○頸部之延長線，解
    開甲○○、張秀英頸部延長線並對之急救（經割斷解開之延
    長線係連接插座這一端，該段延長線被隨手棄置至屋旁草叢
    ），惟張秀英已無氣息，而甲○○尚奄奄一息，經送國軍桃
    園總醫院急救，救回甲○○一命。嗣經警據報查獲上情，至
    上開住處曬衣棚扣得甲○○行兇用仍綁在木樑上連接插頭這
    一端之延長線（員警為取下延長線遂再將之剪斷而成二段）
    ，並在屋外草叢尋回連接插座這一段之延長線，而將此條電
    源延長線（已剪成三段）扣案。
三、案經新竹縣警察局新埔分局報告臺灣新竹地方法院檢察署檢
    察官偵查起訴。
    理      由
壹、程序部分：
一、本件上訴人即被告之上訴狀雖表明就原判決之論罪與科刑皆
    有不服，惟於上訴理由狀僅指摘原判決關於違反保護令罪及
    殺人罪部分，並未敘及對酒醉駕車之公共危險罪部分不服之
    理由，嗣於本院準備程序期日及審判期日均明確表示未針對
    原判決關於酒醉駕車之公共危險罪部分上訴（見本院九十八
    年一月十五日準備程序筆錄、九十八年二月二十五日審判程
    序筆錄），則本院僅須就其被訴違反保護令罪及殺人罪之上
    訴部分加以審理，合先敘明。
二、按刑事訴訟法有關傳聞法則及例外規定（第一百五十九條至
    一百五十九條之五），如條文已明定得為證據者（如第一百
    五十九條之一第一項），或依規定原則上有證據能力（如第
    一百五十九條之一第二項），但當事人未抗辯其有例外否定
    證據能力情形者，即無庸就其如何具有證據能力而為說明。
    又本院認定事實所引用之被告以外之人於審判外陳述，包括
    人證及文書證據等，並無證據證明係公務員違背法定程序所
    取得，而被告於原審及本院均委任律師為其辯護人，其選任
    辯護人與檢察官皆為法律專業知識者，且歷原審審理，當知
    本案有刑事訴訟法第一百五十九條第一項不得為證據之情形
    ，惟檢察官、被告及其辯護人於本院準備程序及審判期日中
    對本院所引用之相關卷證，就證據能力均表示同意或不爭執
    ，迄至言詞辯論終結前亦未再聲明異議。又該等證據，亦無
    刑事訴訟法第一百五十九條之四之顯有不可信之情況與不得
    作為證據之情形。本院審酌上開證據資料製作時之情況，尚
    無違法不當及證明力明顯過低之瑕疵，亦認為以之作為證據
    應屬適當，是依刑事訴訟法第一百五十九條至第一百五十九
    條之五規定，所引用之前開人證及文書證據，均有證據能力
    。
貳、實體部分：
一、訊據被告甲○○矢口否認有何殺人犯行，辯稱：案發當天伊
    太太張秀英跟伊吵鬧，伊子女勸解無效後就到鄰居家去，之
    後發生何事伊均記不得，伊並未殺死張秀英，也不知自己為
    何吊在曬衣架上云云。經查：
  (一)被告與被害人張秀英為夫妻，被害人張秀英曾以被告實施家
    庭暴力行為，向臺灣新竹地方法院聲請核發民事保護令，經
    同院於九十五年六月二十三日核發九十五年度家護字第一四
    三號民事通常保護令，命被告不得對張秀英實施身體或精神
    上不法侵害之行為、不得為騷擾行為，業已合法送達與被告
    ，及被告如何於上揭時、地拒接被害人電話，經被害人找到
    被告後，二人一同飲酒，嗣由被告駕車搭載被害人及子女返
    家，途中被告與被害人因被告之母住院醫療費用負擔之事而
    爭吵，返家後被害人仍繼續吵鬧，被告之子劉少卿勸解無效
    後，即於九十五年十一月二十七日晚上十一時五十分許偕同
    弟妹劉少卿、劉思吟到鄰居家中躲避，嗣於翌（二十八）凌
    晨零時十分許返家時，在住處外曬衣棚下發現被害人頸部被
    電源延長線纏繞，右側躺臥於地上，被告之頸部亦被同條延
    長線纏繞，半跪姿懸吊於曬衣棚之木樑，經劉少卿解開甲○
    ○、張秀英頸部延長線並施予急救，惟張秀英已無氣息，而
    甲○○尚奄奄一息，經送國軍桃園總醫院急救，救回甲○○
    一命等事實，為被告迭於原審及本院準備程序、審理時所不
    否認（見原審卷第十七頁、第一０六頁背面、第一百六十二
    至第一百六十四頁，本院九十八年一月十五日準備程序筆錄
    、九十八年二月二十五日審判筆錄），並經證人劉少卿、劉
    少隆、乙○○、張秀香於原審審理時具結證述綦詳（見原審
    卷第一百二十二至第一百四十頁、第一百五十四至第一百五
    十八頁），復有臺灣新竹地方法院九十五年度家護字第一四
    三號民事通常保護令影本一份（見偵卷第四十九至五十頁）
    、被告住處屋內照片十六張（見相卷第十六至十九頁即偵卷
    第三十二至三十五頁、原審卷第五十六至五十九頁）、曬衣
    棚現場照片五張（見相卷第三十一頁、原審卷第四十五至四
    十八頁）、遭剪斷連接插座這一端之延長線照片一張（見偵
    卷第三十一頁）、綁在木樑上連接插頭這一端之延長線照片
    三張（見原審卷第四十七至四十八頁）、現場圖一份、位置
    圖一份（見原審卷第四十四頁、第六十頁）、延長線照片十
    五張（見原審卷第一八四至一九一頁）、模擬照片四張（見
    相卷第六十六至六十七頁）、勘驗筆錄二份（見相卷第二十
    頁、第三十五頁）、法醫驗斷書一份（見相卷第四十一至四
    十八頁）、被害人相驗及解剖照片（見偵卷第六十二至六十
    七頁、相卷第五十二至六十四頁  ）等在卷可稽，且有電源
    延長線一條（已剪成三段）扣案可佐，此部分事實首堪認定
    。
  (二)被害人死亡後，經檢察官囑託法務部法醫研究所解剖鑑定，
    發現被害人頭頸部受有右前額擦傷二×三公分、下頷線狀擦
    傷六公分長、零點五公分寬、頸部細狹索溝零點五公分寬，
    橫越頸前向後水平環繞至頸後等傷勢，四肢受有左手背無名
    指第二指節挫裂傷二×二公分、左手大拇指甲外翻、左手掌
    背瘀傷四×四公分、右手腕尺側挫裂傷約三公分長、右大腿
    及右膝擦傷最大徑各約三公分等傷勢，被害人因電線繞頸（
    索溝環型），外部壓迫窒息死亡等情，有法務部法醫研究所
    （９５）醫鑑字第二三一０號鑑定書（見相卷第七十至七十
    四頁）存卷足憑。另卷附驗斷書亦明確記載相驗時可見被害
    人頸部有明顯Ｏ型索溝出現，索溝往後頸部呈環狀相連（見
    相卷第四十四頁）。雖驗斷書局部勘驗所繪製被害人頸部之
    索溝走向似由頸前斜上至頸後（見相卷第四十四頁），然該
    驗斷書係檢驗員手繪之簡圖，精確度自不及法醫師實際解剖
    鑑定所見被害人頸部索溝係橫越頸前向後水平環繞至頸後之
    結果，且驗斷書文字敘述部分亦未記載被害人頸部索溝走向
    ，是應以法醫師解剖鑑定時所認定為準。而依本件被害人頸
    部索溝呈水平環繞之環型（Ｏ型），且下頷有線狀擦傷及雙
    手之擦傷屬掙扎抵抗傷等情狀判斷，被害人確是他殺，並非
    自行上吊死亡，亦經鑑定人即法醫研究所陳明宏法醫師於原
    審審理時說明鑑定意見甚詳，雖鑑定人經原審審判長質之：
    「有無可能被害人除了頸部外，身上的瘀擦傷是打架造成，
    而非勒斃時造成？」，答稱：「此部分無法判斷。」（見原
    審卷第一百九十五頁背面），然被告既否認案發時有與被害
    人拉扯、扭打之情，則被害人之雙手傷勢顯非被勒頸前與被
    告拉扯、扭打所致，應屬掙扎抵抗所致傷情，堪認被害人係
    經他人以電線繞頸予以勒斃無訛。
  (三)復據被告自承案發當天除了其與被害人及劉少卿、劉少隆、
    劉思吟等三名子女外，家裡別無他人等語（見原審卷第一百
    六十四頁），核與證人劉少卿、劉少隆證述情節相符（見原
    審卷第一百三十二頁背面、第一百五十五頁背面），則證人
    劉少卿偕劉少隆、劉思吟至鄰居家後，被告住處僅剩其與被
    害人二人，參以證人劉少卿、劉少隆均一致證稱渠等於鄰居
    家逗留十幾二十分鐘，即返家之情（見原審卷第一百三十三
    頁背面、第一百五十五頁背面），在此短暫時間內，第三人
    自無可能侵入被告住處，以同一條延長線纏繞被告及被害人
    頸部，再打結綁在曬衣棚木樑上，而得從容離去，不被返家
    之被告子女發現。再稽之被告經送醫急救之病理紀錄，被告
    除頸部受有C型螺旋傷勢（C－Spire injury) 外，並無其他
    外傷，有國軍桃園總醫院急診病歷影本一份附卷可憑（見原
    審卷第二十五至三十六頁），依被告自承自己身高一百六十
    五公分、體重七十公斤（見原審卷第一百六十二頁），乃為
    一壯碩之中年人，倘有第三人侵入以絞頸方式殺害被告夫妻
    二人，被告自會奮力反抗，絕無可能毫髮未傷；且被告之頸
    部索溝型狀呈Ｃ型，核與鑑定人陳明宏解釋上吊者之索溝通
    常呈開放Ｕ型形狀相符（見原審卷第一百九十七頁，Ｃ型與
    Ｕ型基本上均屬開口型，只是呈現角度不同），顯見被告係
    自行上吊，而非如同被害人係遭他人勒頸。是以本件有第三
    人介入之情形，應可排除。則依案發現場僅有被告與被害人
    二人在場，而被害人係遭人以電源延長線繞頸勒斃，被告則
    係自行上吊而未喪命等事證判斷，本件係被告以電源延長線
    繞頸勒斃被害人，再畏罪自行上吊，已堪認定。
  (四)又按人之頸部，為呼吸道通路，甚為脆弱，為要害之處，如
    以外力壓迫，當有可能造成氣管閉塞，以致窒息死亡之結果
    ，此為通常智識程度之人均可知悉之事，被告為成熟中年人
    ，自承擔任營造廠現場管理工作（見本院九十八年二月二十
    五日審判筆錄），智識程度正常，對此應無不知之理，竟以
    細長電源延長線纏繞被害人頸部，被害人雖有抵抗亦無法掙
    脫，足見被告對人體要害部位用力之兇猛；並參以證人劉少
    卿證稱其發現被告與被害人時，被告有些微呼吸，被害人已
    無心跳之情節（見原審卷第一百三十三頁背面、第一百三十
    四頁正面），可見被告係猛力勒住被害人之頸部使之窒息而
    當場死亡，則其殺意之堅實屬灼然，其主觀上確具有殺害被
    害人之犯意，應無疑義。
  (五)被告之辯護人於原審及本院另為被告辯護稱：被害人前於與
    被告爭吵時有自殺及自殘之前例，被害人案發前已有飲酒且
    情緒激動，被害人所受擦挫傷有可能係被害人自殘或跌落地
    面所致，或與被告爭執拉扯時所造成，若被害人是被告所殺
    害，被害人於生命遭威脅之情況下，定會奮力掙扎，衣物絕
    無可能完整而凌亂，也會在被害人及被告身上留下傷痕，且
    現場會有打鬥凌亂情形，但被害人衣物整齊，身上僅有小範
    圍擦挫傷，被告除頸部自縊痕跡外，並無其他身上外傷，現
    場亦無打鬥或凌亂情形，已足以排除被告殺害被害人之可能
    ；被告與被害人除酒後迭有爭執，平日感情尚佳，被告並無
    致被害人於死之意圖或理由。本件有可能係被告與被害人二
    人因經濟問題無法解決，酒後相約上吊自殺，被告先將延長
    線固定於木樑上後再纏繞於頸，復由被害人站立於塑膠桶上
    完成同一動作，被害人踢翻桶子自殺後，被害人端延長線不
    堪負重落地，以致發生被告半跪姿懸吊於木樑自縊未遂，被
    害人身亡落地之結果。本件或有可能係刑法第二百七十五條
    第一項或第三項加工自殺罪情形。然查：
  1.被害人雖曾有在與被告爭吵時自殘之前例，經證人劉少卿、
    劉少隆、乙○○到庭證述無誤，然被害人係以撞牆方式為之
    或作勢要吃殺蟲劑，從無以延長線繞頸之自縊行為（見原審
    卷第一二六頁反面、第一五七頁反面），加上被害人四肢尤
    其手部有掙扎抵抗擦挫傷一節，經法醫師解剖時鑑定無誤，
    如果被害人有尋死之意，當不至掙扎抵抗而在手部留下擦挫
    傷，何況被害人頸部之索溝係水平環型繞頸，與上吊時是開
    放Ｕ型索溝向上向後延伸至耳後不同，加上被害人兩手有掙
    扎抵抗擦挫傷，已可判定被害人不是上吊而是被人勒斃，另
    外，於自己絞殺自己時，腦部血液缺少，使得四肢力量喪失
    ，自己會暈掉無法再施力，手鬆掉後延長線也會鬆掉，此種
    以延長線自絞之方式難造成本件死亡結果，因此被害人亦非
    自絞，另外，如果是以延長線繞頸後再上吊，壓迫側的索溝
    會比較深，繩索支持側的索溝會比較淺，亦與本件被害人頸
    部所留索溝痕跡不同等節，經鑑定人陳明宏法醫師於原審審
    理時解說明確（見原審卷第一九五頁反面至第一九九頁），
    是本件亦可排除辯護人所指被害人係自行上吊自殺之情形。
  2.再者，案發時，被害人係因其已交付五萬元支付被告之母之
    醫療費用，但被告仍要被害人領款墊付其餘醫藥費，引起被
    害人不滿，而與被告吵鬧，被告雖避而就寢，被害人仍不罷
    休，而叫醒被告繼續吵鬧，已如前述，可見當時被害人為積
    極挑釁之一方，其盛氣凌人之高亢情緒，於短短二十餘分鐘
    內，會突然急轉直下，低盪到萬念俱灰而尋死，乃悖常情及
    論理法則。再依前揭被告之急診病歷所載，被告於送醫時所
    測血中酒精濃度為一百二十六點五ｍｇ／ｄｌ，案發後血中
    酒精濃度應高於此濃度，依文獻記載，若酒精濃度為一百二
    十六點五ｍｇ／ｄｌ，則可能呈現動作不協調、情緒變化較
    快、認知能力減弱、以及抑制能力減弱之情形。然依被告案
    發當晚之行為反應，推斷被告認知能力及控制能力應未達顯
    著減低之程度，且相較於普通人辨識行為違法性之平均程度
    ，亦未顯著減低，並未達到不能辨識其犯罪行為違法性之程
    度等事實。此有行政院衛生署八里療養院九十七年一月八日
    八療社字第０九七００００一四一號函所附之精神鑑定報告
    書一份（見原審卷第九十一至九十三頁）可徵，佐以被告自
    承其於張秀香之檳榔攤飲酒後，尚能駕車八、九公里路程返
    家，沿途平順，所花費時間與平常相當等情，且對劉少卿偕
    同弟妹至鄰居家中之前所發生之事項於本院時尚能記憶而為
    陳述（見本院九十八年一月十五日準備程序筆錄），核與證
    人劉少卿、劉少隆前開證述情節大致相符，顯見被告於案發
    當時雖有飲酒，但認知能力和控制能力並未顯著減低，倘被
    害人與被告相約自殺，而推由被告加工勒斃，當經雙方協議
    且痛下決心，而且加工者親手結束對方之生命，乃慘痛深刻
    之經歷，此段煎熬心路歷程，一般人必不會輕易遺忘，反觀
    被告對劉少卿偕同弟妹避走鄰居家後，其與被害人之間發生
    何事，均以不記得云云搪塞，在辯護人於原審提出加工自殺
    之辯護策略後，被告亦未有隻字片語敘及其與被害人有相約
    自殺之念頭或舉動，足顯被告記憶中根本無此等情事發生，
    可見辯護人所辯被告與被害人相約自殺，而由被告加工自殺
    云云，要與事證不符，不足為採。
  3.另被告與被害人乃共同生活之夫妻，案發前被害人雖與被告
    爭吵，但畢竟仍有夫妻情誼，被害人對被告當不會多加防備
    ，被害人於不及防備之下，突遭被告以延長線繞頸，而未與
    被告打鬥，並非不可能，再被害人所受四肢傷勢雖然均係小
    範圍擦挫傷，但被害人於九十五年十二月五日解剖時血中酒
    精濃度為二百五十ｍｇ／ｄｌ，有法務部法醫研究所毒物化
    學檢驗報告一份在卷可憑（見相卷第七十五頁），比被告之
    血中酒精濃度還高，體力及反射能力必受影響，參以被告自
    承自己身高一百六十五公分、體重七十公斤，被害人身高一
    百五十公分、體重五十公斤（見原審卷第一百六十二頁），
    被告之身材、氣力顯較被害人佔有優勢，於被害人身材、氣
    力原已遜於被告，又加上頗有酒意，因此被害人在遭被告加
    害時僅有自己四肢小範圍擦挫傷，且未能抵抗被告致被告受
    傷亦符合常情，自難僅以現場無激烈打鬥跡象及被害人所著
    衣物整齊，即遽為被告並無殺害被害人之認定。
  4.又被告與被害人雖然平時感情尚可，但其二人只要酒後即會
    常起爭執拉扯，為證人劉少卿、劉少隆證述在卷（見原審卷
    第一三四頁反面、第一五四頁），且依被告自承於案發前與
    被害人爭吵，雙方認為已無法共同生活，而由被告書寫離婚
    協議書之情（見本院九十八年二月二十五日），有離婚協議
    書一份扣案可證，足顯被告與被害人間之情感已生破綻；加
    以本件案發前，被告即有厭煩被害人叨念而不願返家且不接
    聽被害人電話之逃避心理，嗣被告與被害人均有飲酒，並因
    金錢之事爭執，被害人不甘罷休的吵鬧，連子女都無能排解
    且無法忍受，而避走鄰居家中，可知被害人吵鬧甚兇；參以
    被告住處客廳內之矮桌在證人劉少卿帶弟、妹避至鄰居家前
    係完好一節，經證人劉少卿到庭證述在卷（見原審卷第一三
    四頁反面最後一答），惟案發後卻桌面夾板分離，鐵製桌腳
    彎曲，有照片三張在卷可憑（見相卷第十九頁、第本院卷第
    五十九頁），顯見被告與被害人在證人劉少卿等離家後，二
    人之爭吵不僅並未平息，反而趨於激烈，始有導致矮桌堅硬
    之鐵製桌腳彎曲之情形，在此激烈爭吵而無法平息下，引發
    被告殺害被害人之殺機，並無悖常情。況犯罪動機存在於行
    為人之內心，倘行為人未肯據實供述，本即難以調查，被告
    始終否認殺害被害人，辯稱忘記案發經過云云，其犯罪動機
    自屬難以調查認定，縱難以認定被告之動機，亦非被告絕無
    殺害被害人之動機，自不得執被告堅不吐實之殺人動機無從
    認定，而為有利被告之認定。
  (六)綜上所述，被告及辯護人之辯解均不足採信，難為有利被告
    之認定。本件事證已臻明確，被告犯行均洵堪認定，應予依
    法論科。
二、按現行刑法第二條第一項明文規定：「行為後法律有變更者
    ，適用行為時之法律。但行為後之法律有利於行為人者，適
    用最有利於行為人之法律。」惟此「法律變更」與法律修正
    之概念有別；所謂法律變更應係指因法律修正而「刑罰」有
    實質之更異而言（如修正後新舊法法定本刑輕重變更或犯罪
    構成要件寬嚴不同），始有依上開規定為準據法而比較適用
    新法或舊法之問題。如新舊法處罰之輕重仍然相同（例如僅
    形式上修正法律用語或條次移列），並無有利或不利之情形
    ，即無適用上開規定為比較之餘地，自應依一般法律適用之
    原則，適用現行、有效之裁判時法論處。家庭暴力防治法就
    違反保護令罪，原規定於第五十條，嗣於九十六年三月二十
    八日修正公布，除因應通常保護令、暫時保護令、緊急保護
    令之核發依據由第十三條、第十五條修正為第十四條第一項
    、第十六條第三項而隨之修正內容，並將條次移至第六十一
    條外，構成要件及法定刑度於修正前後並無不同，則依上述
    說明，應無適用刑法第二條第一項為比較新舊法適用之必要
    ，自應適用裁判時之規定。核被告甲○○所為係犯刑法第二
    百七十一條第一項之殺人罪、家庭暴力防治法第六十一條第
    一款之違反保護令罪。被告係一行為觸犯殺人罪、違反保護
    令罪，為想像競合犯，應刑法第五十五條規定從一重之殺人
    罪處斷。公訴人雖未就違反保護令罪起訴，惟此部分與起訴
    之殺人罪有裁判上一罪之關係，基於審判不可分之原則，本
    院自得併予審理。
三、原審論處被告罪刑，本非無見。惟查：(一)原審認定被告與被
    害人返抵家門後，被告明知當時仍在通常保護令有效期間內
    ，其不得對被害人為騷擾行為，猶仍與被害人互相拉扯、摔
    家中東西，而違反前開通常保護令等事項，係以被告於原審
    審理時之供述及前開通常保護令為論據，惟被告於原審審理
    時並未供承有與被害人互相拉扯、摔家中東西等情，均推稱
    記不清楚等語，於本院審理時亦為相同供述，且案發當天係
    被害人主動、持續吵鬧不休，查無事證證明被告有拉扯被害
    人、摔家中東西之騷擾行為，原審上開認定，證據及理由均
    有未備，尚有違誤；(二)被告行為後，家庭暴力防治法就違反
    保護令罪規定，僅形式上修正法律用語及條次移列，非屬法
    律變更，應適用裁判時之法律，原判決適用新舊法比較規定
    ，而適用修正前之規定，適用法則尚有不當。綜上，被告上
    訴意旨否認殺人犯行，雖無理由；然原判決既有前揭可議，
    自無可維持，應由本院將原判決關於被告殺人部分撤銷，另
    為適法之諭知。爰審酌被告素行普通，與被害人為夫妻關係
    ，僅因酒後細故與被害人爭吵，即痛下毒手以電源延長線勒
    斃被害人，剝奪被害人寶貴生命，使被害人子女喪失母愛，
    被告自己家庭亦因此破碎，實為人倫悲劇，暨其否認犯行，
    態度不佳，惟念及其已與被害人跟前夫所生子女達成和解等
    一切情狀，兼衡以檢察官就殺人犯行部分求處有期徒刑十二
    年尚屬允當，量處有期徒刑十二年，以資懲儆。扣案電源延
    長線一條（因施救及採證而剪為三段）係被告所有，業經被
    告供明在卷，且屬供犯本件殺人犯行所用之物，應依刑法第
    三十八條第一項第二款之規定，併予宣告沒收。至扣案之紅
    色探照燈碎片一個、協議書一份、煙蒂二個並非供或預供本
    案犯罪所用之物，爰不予以宣告沒收。
據上論斷，應依刑事訴訟法第三百六十九條第一項、第三百六十
四條、第二百九十九條第一項前段，家庭暴力防治法第六十一條
第一款，刑法第二百七十一條第一項、第五十五條、第三十八條
第一項第二款，判決如主文。
本案經檢察官周志榮到庭執行職務。
中    華    民    國    98    年    3     月    11    日
                  刑事第九庭審判長法  官  陳貽男
                                  法  官  許宗和
                                  法  官  何信慶
以上正本證明與原本無異。
如不服本判決，應於收受送達後10日內向本院提出上訴書狀，其
未敘述上訴之理由者並得於提起上訴後10日內向本院補提理由書
（均須按他造當事人之人數附繕本）「切勿逕送上級法院」。
                                  書記官  王泰元
中    華    民    國    98    年    3     月    11    日
附錄：本案論罪科刑法條全文
中華民國刑法第271條
（普通殺人罪）
殺人者，處死刑、無期徒刑或10年以上有期徒刑。
前項之未遂犯罰之。
預備犯第1 項之罪者，處2 年以下有期徒刑。


司法院資訊處製作；財團法人民間司法改革基金會備份。
